【裁判字號】    88,上更(二),356
【裁判日期】    890119
【裁判案由】    偽造文書
【裁判全文】
臺灣高等法院臺南分院刑事判決      八十八年度上更(二)字第三五六號    Ｃ
      上  訴  人
      即  被  告  戊  ○  ○
      選任辯護人  高  進  棖
      上  訴  人
      即  被  告  甲  ○  ○
      選任辯護人  洪  文  佐
右上訴人因偽造文書等案件，不服臺灣雲林地方法院八十四年度訴字第四三二號中華
民國八十四年十二月廿六日第一審判決（起訴案號：臺灣雲林地方法院檢察署八十四
年度偵字第一六三七號），提起上訴，經最高法院第二次發回更審，本院判決如左：
      主      文
原判決撤銷。
戊○○共同連續為他人處理事務，意圖為自己不法之利益，而為違背其任務之行為，
致生損害於本人之財產，處有期徒刑壹年貳月。
甲○○共同為他人處理事務，意圖為自己不法之利益，而為違背其任務之行為，致生
損害於本人之財產，處有期徒刑捌月；又行使偽造私文書，足以生損害於他人，處有
期徒刑捌月，偽造之乙○○印章及莿桐鄉農會授信約定書（貸放號碼九八八、九八九
）上偽造之「乙○○」印文暨署押均沒收。應執行有期徒刑壹年貳月，偽造之乙○○
印章及莿桐鄉農會授信約定書（貸放號碼九八八、九八九）上偽造之「乙○○」印文
暨署押均沒收。
      事      實
一、戊○○原受雇於雲林縣莿桐鄉農會，擔任該會信用部放款經辦員兼徵信業務，為
    從事業務之人，因經由某蘇姓成年男子之介紹認識欲貸款週轉之甲○○，明知甲○○不具會員身分，無法向農會貸款，惟得知甲○○答允如向農會貸款得手要以
    佣金酬謝，認為有利可圖，乃與甲○○及該蘇姓成年男子基於共同犯意之聯絡，
    意圖為自己不法之利益而為左列行為：
（一）於民國（下同）八十一年九月間，由甲○○提供坐落屏東縣恆春鎮○○段地號
      一四六號，面積零點一六零五公頃之土地為擔保物，並自任連帶保證人，另由
      戊○○覓得丁○○、陳雅惠及陳益貴三人（均未據起訴）加入該農會為會員，
      出名充當借款人，同時向該農會各借款新臺幣（下同）一千萬元，並故意核定
      較高之貸款金額，使莿桐鄉農會貸予渠等上開款項共三千萬元，嗣甲○○取得
      三千萬元貸款後，交付蘇姓男子二百四十萬酬金，戊○○再經由該蘇姓男子分
      得九十萬元之酬金。
（二）復於八十二年三月間，甲○○、戊○○二人基於前開概括之犯意，由甲○○提
      供坐落高雄縣林園鄉王公廟苦苓腳段地號四六六之十三號，面積零點零六公頃
      ，應有部分二十分之四之土地，與坐落該土地上之建物即高雄縣林園鄉○○街
      一三二巷十三號、十三號之一、十五號、十五號之一房屋，及坐落高雄市苓雅
      區五塊厝地號二三六三號土地，面積零點零二四公頃，應有部分一萬分之一三
      七三，與坐落該土地上之建物即高雄市苓雅區○○○路一七五之三號七樓之一
      、之二房屋為擔保物，並自任連帶保證人，由戊○○覓得該農會會員丙○○、
      己○○二人出名充當借款人，同時向該農會各申請借款九百八十萬元。戊○○
      並於辦理徵信之際，明知該農會信用部自訂之「擔保品之估價及擔保放款核估
      標準」就省縣轄市部分，最高僅得按百分之二百五十核估，就院轄市部分，最
      高亦僅得按百分之三百核估，竟就甲○○所提供之上開建均以百分之四百予以
      高估後，將不實之估價結果登載於其業務上作成之「莿桐鄉農會會員抵押權設
      定資料估價表」而為違背其任務之行為，進而以之呈報莿桐鄉農會，足以生損
      害於莿桐鄉農會之財產。又因上開貸款案中尚欠缺一名連帶保證人，適甲○○
      甫因向乙○○購買坐落屏東縣車城段四七七之十號土地，曾自乙○○處取得相
      關證件資料辦理過戶手續，甲○○於申貸期間乃擅自以該等資料囑託不知情之
      戊○○將乙○○列為該二筆貸款之連帶保證人，並利用戊○○代刻乙○○之印
      章，進而偽造乙○○之印文於該二筆貸款之授信約定書上，且於八十二年三月
      十二日戊○○前往其位於高雄市○○○路一五三號之辦公室辦理對保時，為免
      戊○○發覺上情，竟與某不詳姓名之成年女子基於共同之犯意聯絡，約使該女
      子冒充乙○○，並偽造乙○○之署押於該二筆貸款之授信約定書「立約定書人
      對保簽章」欄，進而持該等偽造之授信約定書向莿桐鄉農會辦理貸款，足生損
      害於乙○○及莿桐鄉農會，並使莿桐鄉農會貸款予丙○○、己○○各九百六十
      萬元、九百五十七萬元，戊○○並於事成後自行就放款總額中扣取百分之三，
      約六十萬元充當酬金，而為違背其任務之行為。
二、嗣於八十三年十一月間，甲○○因未依約償還上述貸款，經莿桐鄉農會聲請法院
    強制執行，拍賣抵押物，始發現擔保品不足，乃於第二次拍賣後分別承受各該擔
    保品，但仍有不足額約一千一百五十餘萬元成為呆帳，致生損害於該農會。又本
    案於莿桐鄉農會聲請臺灣高雄地方法院對連帶保證人乙○○核發支付命令，始為
    乙○○查覺而向法務部調查局高雄市調查處檢舉循線查獲上情。
三、案經法務部調查局高雄市調查處移送台灣雲林地方法院檢察署檢察官偵查起訴。
      理      由
一、訊據被告戊○○除辯稱本案核貸按市價八成計算，係依理事會之決議，並無高估
    ，及伊取得酬金後有分一部份給總幹事庚○○外，餘均坦白承認。被告甲○○亦
    承認伊非莿桐鄉農會會員，本不得向農會貸款，乃提供酬金，委由戊○○代覓會
    員丁○○、陳雅惠、陳益貴、丙○○及己○○五人為人頭借款人，終能取得本件
    貸款之利益。至於冒用乙○○名義為連帶保證人一節，則為戊○○一人所為，與
    伊無關等語。
二、經查：
（一）前揭被告甲○○提供坐落屏東縣恆春鎮○○段地號一四六號，面積零點一六零
      五公頃之土地高雄縣林園鄉王公廟苦苓腳段地號四六六之十三號，面積零點零
      六公頃，應有部分二十分之四之土地，與地上之建物即高雄縣林園鄉○○街一
      三二巷十三號、十三號之一、十五號、十五號之一房屋、高雄市苓雅區五塊厝
      地號二三六三號土地，面積零點零二四公頃，應有部分一萬分之一三七三，與
      地上之建物即高雄市苓雅區○○○路一七五之三號七樓之一、之二房屋為擔保
      ，並自任連帶保證人，以莿桐鄉農會會員丁○○、陳雅惠、陳益貴、丙○○、
      己○○為借款人，向莿桐鄉農會借上開款項之事實，迭據被告戊○○於原審偵
      審中及本院審理時供承不諱。而被告甲○○對於其不具農會會員身分，而經由
      蘇姓男子之介紹，協同被告戊○○先後利用丁○○、陳雅惠、陳益貴、丙○○
      、己○○二人如何由被告戊○○引介自願充當借款名義人之經過詳情，復經渠
      等於偵查中證述無訛（見偵查卷第七、八頁），並有前開五筆貸款之借款申請
      書、授信約定書、莿桐鄉農會徵信報告表、莿桐鄉農會會員抵押權設定資料估
      價表、土地及建物所有權狀等影本存卷可稽。
（二）被告甲○○提供上開土地及建物，向莿桐鄉農會貸款時，被告甲○○不具會員
      身分，無法向農會貸款，為被告甲○○供認在卷，由被告戊○○覓取莿桐鄉農
      會會員丁○○、陳雅惠、陳益貴、丙○○、己○○為借款人，為被告戊○○所
      不否認，據被告甲○○供稱：第一次貸款提供的土地，高雄地區銀行只願貸我
      二千五百萬元，而莿桐鄉農會願借三千萬元，所以我選擇貸款高的金融機關辦
      理（見一審卷第一六頁反面），且第二次貸款戊○○違反該農會信用部自訂之
      「擔保品之估價及擔保放款核估標準」就省縣轄市部分，最高僅得按百分之二
      百五十核估，就院轄市部分，最高亦僅得按百分之三百核估，竟將甲○○所提
      供之前揭六筆建物均以百分之四百予以高估之事實，復經原審函請臺灣省合作
      金庫實施金融業務檢查查核明確，有該庫八十四年十月九日合金總檢字第一九
      二五六號覆函在卷可參（見一審卷第一七四至一七六頁），被告戊○○於警訊
      時供稱：甲○○給酬勞三十萬元，因我主辦放款業務，協助趕件，並在不動產
      估價時，儘量給予較寬標準之認定，所以才付我酬勞金（見偵查卷第十一頁反
      面），為被告甲○○證實（見偵查卷第八十三頁反面），（酬金數額及如何分
      配，詳後述）足見被告戊○○於甲○○前開二次貸款，故意核定較高之貸款金
      額，使莿桐鄉農會貸予上開款項。被告戊○○雖舉出莿桐鄉農會八十年九月十
      六日理事會決議「房地產抵押貸款由放款主辦人員按時價八成核貸」（見一審
      卷第八十一頁、本院前審卷第七十八頁），惟被告無法提出該六筆建物之時價
      可達百分之四百之價值，自難為被告等有利之證據。又莿桐鄉農會因被告等之
      背信行為造成一千餘萬元之呆帳損失，不惟據被告等均坦白承認，並經本院借
      調雲林地方法院八十六年度重訴字第十七號民事案卷查明無訛，自應認為真實
      。
（三）再查，乙○○與丙○○、己○○素眛平生，從未應允擔保渠等貸款之連帶保證
      人，亦未曾簽名或蓋章於渠貸款案之授信約定書等情，業據證人乙○○於偵審
      中證述綦詳，足認卷附丙○○、己○○二人向莿桐鄉農會貸款之授信約定書上
      之「乙○○」署押與印文確係偽造者。次查，被告甲○○藉丙○○、己○○二
      人名義向莿桐鄉農會申請之貸款金額近二千萬元，而其向乙○○所購買坐落屏
      東縣車城段四七七之十號土地之總價僅不過為五百八十餘萬元，此有買賣契約
      書影本一紙附卷可參，兩者差距甚大，是其辯稱以乙○○提供之相關文件予被
      告戊○○充作貸款證明之詞，已屬可疑，且八十二年三月十二日被告戊○○前
      往高雄市被告甲○○之辦公室辦理對保時，除甲○○外另有不詳姓名之男女各
      一名在場，業據證人即當時曾陪同被告戊○○前往高雄辦理對保之丁○○於偵
      審中證述在卷，所述核與被告戊○○自白相符。雖被告甲○○另舉證人楊崇仁
      代書證明有關貸款手續係於八十三年三月十一日在高雄市楊崇仁代書處辦妥，
      並未曾於翌日（即十二日）在其辦公室辦理對保，亦未曾見過有何女子，惟據
      證人楊崇仁到庭所述，僅證稱被告戊○○曾與甲○○攜同相關文件至其事務所
      辦理抵押權設定事宜，但日期已不記得，是其所述尚難遽採為有利被告甲○○
      之證據，再參諸被告甲○○於檢察官偵訊時已坦承確有被告戊○○所稱之男女
      在場等語（偵查卷第七十五頁參照）且甲○○以被告戊○○之父丙○○名義向
      莿桐鄉農會貸款九百六十萬元，戊○○不過收受數十萬元之酬金，衡情自不至
      擅自或與甲○○共謀偽造乙○○為連帶保證人，而使其父丙○○面臨背負九百
      六十萬元債務之危險。證人即借款當時為該農會辦理存放業務之信用部主任辛○○於本院前審調查時證稱農會並未硬性規定借款人須表明借款用途。（參見
      八十六年五月廿一日筆錄），益見甲○○所辯提供乙○○資料予戊○○係做為
      貸款用途證明之用與事實不符。堪信其確曾擅以乙○○所交付之有關土地買賣
      之證件資料託不知情之戊○○將乙○○列為該二筆貸款之連帶保證人，並利用
      戊○○代刻乙○○之印章，進而偽造乙○○之印文於該二筆貸款之授信約定書
      上，且於八十二年三月十二日串同某不詳姓名女子冒充乙○○並偽造乙○○之
      署押，而損及乙○○及莿桐鄉農會之權益。況被告甲○○於原審訊問時亦直承
      有檢察官起訴之犯行（原審卷十五頁反面末二行、十六頁正面），從而其於本
      院聲請傳訊證人洪東隆等，欲證明被告甲○○於八十三年三月十二日有參加洪
      東隆之女洪慧如歸寧之喜宴而無暇辦理本件對保手續即無必要。按本件對保所
      需時間只不過數分鐘，而吃喜酒為用餐時間，通常不影響與宴人士處理業務，
      甚至仍可正常上班，因此，被告傳訊證人洪東隆等人之聲請應予駁回。
（四）關於酬金之給付問題，據被告甲○○指稱：第一次貸款三千萬元，按百分之八
      計算，共付二百四十萬元給戊○○及蘇姓男子二人；第二次貸得一千九百一十
      七萬元，按百分之三計算，付款將近六十萬元給戊○○一人等語。戊○○則承
      認第一次有取得蘇姓男子轉交之九十萬元及第二次直接扣取將近六十萬元之酬
      金等語。以上二人所述尚屬相符，惟被告戊○○又指稱：第一次取得之酬金有
      分給總幹事庚○○六十萬元；第二次則分給庚○○二十萬元；另外原想分給人
      頭借款人丙○○、己○○等每人十萬元，但均被拒收等語。查：(1)被告戊○○
      自白其收受九十萬元及將近六十元兩筆酬金部分，核與被告甲○○之指證符合
      ，應堪採信。(2)至於其指證轉送庚○○及人頭借款人之部分，因其於調查處、
      檢察署及各法院歷次審理中，就所收取之酬金數額及如何分配等細節，先後供
      述，極不一致，且查無任何佐證，又經庚○○及各人頭借款人均堅詞否認，自
      不得僅憑戊○○一人前後不一之指證，而謂庚○○及其他人頭借款人亦有分配
      酬金，併此明。
三、被告等犯行明確，均可認定。核被告戊○○所為，其身為莿桐鄉農會職員，受委
    任處理放款業務，意圖為自己不法之利益，為收受酬金，而放款予不適當之對象
    ，並高估擔保品之價格，致生損害於莿桐鄉農會之財產，係犯刑法第三百四十二
    條第一項之背信罪及銀行法第一百二十七條之罪。其中違反銀行法部分，因農會
    乃依農會法而經營會員金融事業，屬特種金融機構，自係銀行法第一百三十九條
    第一項前段所稱之「依其他法律設立之其他金融機構」，則依同條項後段之規定
    ，自應有銀行法之適用。被告戊○○為金融機構職員，竟違反銀行法第三十五條
    之規定向借款人收受酬金，顯然觸犯同法第一百二十七條之罪，附此說明。又被
    告戊○○將擔保品高估價值登載於其職務上所掌之「莿桐鄉農會會員抵押權設定
    資料估價表」上，另犯同法第二百十五條之業務上登載不實文書罪，其於登載後
    提出於審核小組審查已達行使之程度，依行使之高度行為吸收登載不實之低度行
    為，應論以使業務上登載不實文書罪。所犯背信罪與行使業務上登載不實文書罪
    及違反銀行法罪間有方法結果之牽連關係，應行一重之背信罪處斷。其先後所犯
    各罪，顯均係基於概括犯意而為，應依連續犯規定論為一罪，並依法加重其刑。
    至於被告甲○○雖非莿桐鄉會之職員，本無受委任處理事務之關係，但其與戊○○乃基於共犯之意思聯絡而共同實施本件背信罪行，應依刑法第三十一條第一項
    規定成立共同正犯。未經起訴之蘇姓男子亦基於同一法理，就第一次貸款三千萬
    元之部分與戊○○、甲○○三人間成立背信罪之共同正犯；與戊○○二人間，成
    立違反銀行法罪之共同正犯。又被告甲○○於第二次貸款時，利用不知情之陳慶
    祥盜乙○○刻之印章進而接續偽造乙○○之印文於二筆貸款之授信約定書上，使
    乙○○充當連帶保證人，又於對保時與某不詳姓名之成年女子基於共同犯意之聯
    絡，由該女子冒充乙○○，並接續偽造乙○○之署押於該二筆貸款之授信約定書
    「立約定書人對保簽章欄」，係犯同法第二百十條之偽造私文書罪，其利用不知
    情之戊○○偽造乙○○之印章為偽造私文書之部分行為不另成罪。又偽造後提出
    於莿桐農會申請貸款已達行使程度，依行使之高度行為吸收偽造之低度行為，應
    論以行使偽造私文書罪。又其利用戊○○偽造文書使乙○○為連帶保證人，應為
    間接正犯。又其與不詳姓名成年女人間就對保時偽造文書（蓋章於授信約定書「
    立約定書人對保簽章」）部分有犯意聯絡與行為分擔，為共同正犯。但行使偽造
    私文書則為其單獨所犯，行使偽造私文書罪並與甲○○第二次貸款行為所犯之背
    信罪有裁判上一罪之牽連犯關係，自應從一重之行使偽造私文書罪處斷。又第二
    次貸款行為，既因牽連犯關係而從一重之行使偽造私文書罪斷，則與第一次貸款
    行為所犯之背信罪無從依連續犯之關係而論為裁判上一罪。因之，被告甲○○所
    犯兩罪應予併合處罰。公訴意旨認被告戊○○及甲○○所為分別成立違反銀行法
    罪及行使偽造私文書罪，對其餘背信罪及行使業務上登載不實文書罪等則未於所
    犯法條中提及，然有關事實不僅俱載於起訴書犯罪事實一欄中，且與起訴法條所
    論及之部分有裁判上一罪之關係，本院自得併予審理，併此明。
四、原審以被告等罪證明確，因予論科，固非無見，惟查：(1)被告等所為構成背信罪
    ，原判決誤論為詐欺罪；(2)被告戊○○另構成違反銀行法之罪，原判決則誤以為
    不適用銀行法；(3)莿桐鄉農會因本件不當放款，造成一千餘萬元呆帳損失被告戊○○並未予賠償，原審諭知緩刑尚有未洽；(4)甲○○雖付給戊○○酬金，以取得
    本不該得的貸款利益，但對於農會內部應如何運作承辦人應制作何種文書，甲○○既不清楚亦不在意，難認有與戊○○有登載不實之犯意聯絡，原審認甲○○與
    戊○○共犯行使業務上登載不實文書罪亦有未洽。被告等上訴否認雖無可取，惟
    原判決既有可議，自應予撤銷改判。爰審酌被告二人犯罪之動機目的、手段、品
    性、智識程度，所造成之損害，及渠等犯罪後之態度等一切情狀，各量處如主文
    所示之刑。偽造之乙○○印章雖未扣案，惟不能證明已經滅失，暨偽造之莿桐鄉
    農會授信約定書（貸放號碼九八八、九八九）上偽造之「乙○○」印文與署押，
    均應依刑法第二百十九條規定宣告沒收。被告甲○○部分並合併定其應執行之刑
    。
五、據上論結，應依刑事訴訟法第三百六十九條第一項前段、第三百六十四條、第二
百九十九條第一項前段、刑法第二十八條、第三十一條第一項、第五十六條、第二百
十五條、第二百十六條、第二百十條、第二百十九條、第三百四十二條第一項、第五
十五條、第五十一條第五款、第十一條前段、銀行法第三十五條、第一百二十七條、
罰金鍰提高標準條第一條前段，判決如主文。
本案經檢察官王碧霞到庭執行職務。
中    華    民    國      八十九      年      一      月      十九      日
                                  臺灣高等法院臺南分院刑事第一庭
                                      審判長法官  鄭    文    肅
                                            法官  楊    明    章
                                            法官  王    浦    傑
右正本證明與原本無異。
如不服本判決，應於判決送達後十日內向本院提出上訴狀，其未敘述理由者並應於提
出上訴狀後十日內向本院補提理由書（應附繕本)。
                                      法院書記官  施    國    興
中    華    民    國      八十九      年      一      月      二十      日


司法院資訊處製作；財團法人民間司法改革基金會備份。
